臺灣新竹地方法院刑事判決　　　　　　　 93年度易字第284號
公　訴　人　臺灣新竹地方法院檢察署檢察官
被　　　告　丁○○
　　　　　　　　　　　號
上列被告因妨害自由等案件，經檢察官提起公訴（九十二年度偵
字第六０七八號），本院判決如下：
    主  文
丁○○被訴重利、恐嚇危害安全部分，均無罪。
被訴毀損部分公訴不受理。
    理  由
壹、無罪部分：
一、公訴意旨略以：緣鄭月霞於民國九十年九月至十一月間，趁
    告訴人乙○○急迫、輕率之際，陸續借予告訴人乙○○共新
    臺幣（下同）一百十萬元，並約定顯不相當之每月十分利息
    （鄭月霞重利部分業經本院以九十二年度訴字第六一七號判
    決判處有期徒刑二年六月在案），與鄭月霞有犯意聯絡之被
    告丁○○即於九十一年八月二十三日、九十一年十一月間某
    日及九十一年間之不詳時間，共三度前往告訴人乙○○與戊○○所經營，位於新竹縣竹北市十興里五八號之「石頭屋擔
    仔麵店」，為鄭月霞索討前開重利利息，並於九十一年八月
    二十三日及九十一年間某日取得重利利息二次，其中九十一
    年八月二十三日由被告丁○○單獨前往，並向告訴人戊○○
    收得三萬元之重利利息，同年十一月間某日則與甲○○（未
    經起訴）共同前往，因未收得款項，同行之甲○○竟對告訴
    人乙○○、戊○○恫稱：「鄭月霞要我們來收錢，如果不給
    錢的話，就別想開店」等語（按此部分檢察官起訴書犯罪事
    實係載為「九十一、九十二年間共三度前往告訴人乙○○與
    戊○○所經營... 麵店，為鄭月霞索討前開欠款..，其中一
    次因未收到錢，竟對乙○○、戊○○恫稱... 」犯罪事實未
    臻明確，乃經公訴人於審理時當庭以言詞補正確認起訴之範
    圍如上，詳參本院九十四年八月二十三日審判筆錄第二頁）
    ，致告訴人乙○○、戊○○心生畏懼，因認被告丁○○涉犯
    刑法第三百四十四條重利、第三百零五條之恐嚇危害於安全
    罪嫌等語。
二、按犯罪事實應依證據認定之，無證據不得認定犯罪事實；不
    能證明被告犯罪者，應諭知無罪之判決，刑事訴訟法第一
    百五十四條條第二項、第三百零一條第一項分別定有明文。
    又刑事訴訟上證明之資料，無論其為直接證據或間接證據，
    均須達於通常一般之人均不致於有所懷疑，而得確信其為真
    實之程度，始得據為有罪之認定，若其關於被告是否犯罪之
    證明未能達此程度，而有合理性懷疑之存在，致使無從形成
    有罪之確信，根據「罪證有疑、利於被告」之證據法則，即
    不得遽為不利被告之認定（最高法院七十六年度台上字第四
    九八六號判例意旨參照）。又被害人之陳述如無瑕疵，且就
    其他方面調查又與事實相符，固足採為科刑之基礎，倘其陳
    述尚有瑕疵，則在未究明前，遽採為論罪科刑之根據，即難
    認為適法，最高法院六十一年台上字第三０九九號判例亦足
    資參照。而所謂無瑕疵，係指被害人所為不利被告之陳述，
    與社會上一般生活經驗或卷存其他客觀事實並無矛盾而言。
    至所謂就其他方面調查認與事實相符，非僅以所援用之旁證
    足以證明被害結果為已足，尤須綜合一切積極佐證，除認定
    被告確為加害人之可能外，在推理上無從另為其他合理原因
    之假設，有一不合於此，即不能以被害人之陳述做為論斷之
    證據。故在被害人指訴被告涉嫌犯罪之場合，若在一般生活
    經驗上仍可另認為其他有利被告之合理推斷，根據前述「罪
    證有疑，利於被告」之證據法則，即不得遽以片面之觀點，
    認為告訴人之陳述或其所本旁證已適為有罪判斷之依據推定
    其犯罪事實。
三、檢察官認被告丁○○涉犯上開重利、恐嚇危害於安全罪嫌（
    按被告涉犯重利罪嫌部分，業據檢察官於起訴書犯罪事實欄
    敘明，雖漏未引用起訴法條，惟既經檢察官於起訴書犯罪事
    實欄敘明，並經公訴人於審理時補正引用起訴法條，應認此
    部分係在起訴審判範圍），無非係以：告訴人乙○○、戊○○之指訴、被告丁○○之供述、案外人鄭月霞之警訊、偵查
    供述、新竹縣警察局搜索、扣押筆錄及現場照片八張等為主
    要之論據。
四、訊據被告丁○○堅詞否認有上開犯行，辯稱：不認識告訴人
    二人，亦未交談過，亦未曾替鄭月霞去告訴人店內收過錢，
    記得只有在九十二年二月八日，和鄭月霞、甲○○、羅必恆
    等共七、八人一起去過一次，是單純去吃飯，因告訴人和鄭
    月霞吵架，告訴人叫警察，警察抄下我們的年籍資料後讓我
    們離去，除此次外，未曾去過石頭屋擔仔麵店，亦無恐嚇告
    訴人二人之行為等語。
五、經查：
（一）告訴人二人於偵查中固均指稱被告丁○○曾到店裏為鄭月
      霞收取重利利息三次，有二次有收到，跟甲○○來的那一
      次沒有收到等語（參偵查卷第一百九十四頁），惟其二人
      於本院審理時所為之證述則彼此矛盾、前後不一如下：
  １、告訴人乙○○陳稱：「被告之前有到我店內幫鄭月霞收重
      利的錢並在單據上簽丁○○三個字，我可以確認被告之前
      曾來幫鄭月霞收過重利的款項但我無法確認恐嚇的部分，
      被告等人如果來收錢有收到錢，就不會有其他恐嚇的情形
      ，但如果沒有收到錢就很惡劣... 這部分有簽收的收據可
      以確認，... 」等語（參本院九十三年七月六日準備程序
      筆錄，本院卷第十八至十九頁）；告訴人戊○○則陳稱：
      「被告來收錢並有簽收那一次是我親手把錢交給他，這次
      是被告一個人來，他沒有出言恐嚇... 我見過被告到我們
      店內有五、六次... 」等語（參同上十九頁筆錄）。
  ２、本院九十三年十二月二十二日審理時，證人即告訴人乙○○證述：「我知道被告來收錢的次數有二次，一次被告自
      己來收錢被告有簽收，一次是和鄭月霞一起來的，簽名的
      那次時間我不記得，簽收那次我不在場是戊○○告訴我的
      ... 」、「我想起來我還有看到一次被告和甲○○來，但
      這次沒有收到錢，甲○○出言恐嚇如果收不到錢要砸店，
      當時我和戊○○都在場，被告在場沒有說恐嚇的話，除被
      告自己來收錢且有收到錢並簽收那次外，還有一次被告有
      收到錢的情形應該是戊○○較清楚，這些事情都是戊○○
      告訴我的。」等語（參本院卷第五十八、六十五頁）；證
      人即告訴人戊○○則證稱：「（被告總共到石頭屋擔仔麵
      店幾次？）四次，第一次是被告來收款且有簽收那次，時
      間是九十一年八月二十三日且被告有對我說是鄭月霞叫他
      來收利息的，且乙○○事先有交代我鄭月霞要來收利息，
      因此我有把利息交給被告，且那次是被告一個人來收利息
      ，第二次是在九十一年十一月左右被告和甲○○一起來收
      但沒有收到錢，這次被告站在我店門口沒有進入而是甲○○進入店內收利息，但我沒有利息因此沒有給甲○○，我
      有出去看一下確實是被告，被告每次都是穿一件黑色皮衣
      ，甲○○沒有收到錢有恐嚇我要讓店開不下去、要砸店，
      我想起來甲○○來剛進入店內時乙○○剛好去上洗手間，
      但後來乙○○有出來，所以這次我和乙○○二人都在場..
      」等語（參本院卷第六十八頁）。
　３、告訴人二人先指陳被告丁○○共來收三次錢，一次沒有收
　　　到錢等語，惟證人即告訴人戊○○於本院審理時證述共見
  　　過被告四次（按包括未經起訴之九十二年二月八日及九十
　    二年二月十六日毀損部分，均詳如後述），其中一次於九
      十一年八月二十三日有簽收，另一次則為九十一年十一月
      間與甲○○來收錢未收到錢等語，已與其先前所述見過被
  　  告五、六次一節不符，亦與告訴人乙○○指稱被告收到錢
      的那二次伊不在場等情不符，本院再與證人即告訴人戊○○確認後，證人即告訴人戊○○則改稱「除了被告自己來
      收錢有簽收那次外，被告有無另外來收錢我不記得。」等
      語，是以，被告丁○○究竟前往告訴人店內幾次，及被告
      丁○○前往告訴人店內時，共收到一次或二次款項等節，
      告訴人二人所為之陳述已前後矛盾，且彼此不一，已難憑
      信。
（二）告訴人二人雖均指稱九十一年八月二十三日被告丁○○曾
      至店內收錢，由在店內之告訴人戊○○交付三萬元予被告
      丁○○，並由被告丁○○簽收等語，惟為被告丁○○所否
      認，並辯稱當日未曾至告訴人店中，亦未簽收何款項等語
      ，經查：
　１、本院於九十四年八月二十三日審理時，證人即告訴人戊○○當庭指認在庭之被告丁○○、證人丙○○（未經起訴）
  　　及證人甲○○三人中之被告丁○○為九十一年八月二十三
　  　日至店中向伊收取三萬元款項並簽收之人，並證述：「因
  　  為我告訴乙○○有一個人來向我收三萬元，我問此人是何
      人叫他來的，他回答我是鄭月霞，那時乙○○有交代我等
      一下鄭月霞的人會來拿錢並叫我在店內等，來的人穿黑色
      的衣服並留長頭髮、半長不短的人，因為我不認識此人因
      此我叫此人簽收，乙○○告訴我那個人是丁○○。」、「
      （妳認識丙○○？）我認識但較少見過... 」、「（妳有
      無可能誤認丙○○是被告？）不可能，他們二人差太多。
    　」等語，證人即告訴人乙○○亦證述：「我是依戊○○對
      我描述的人而知道是「阿豐」（台語）的人，後來我是看
　　　簽名是丁○○才知道他的名字是丁○○。」、「被告和鄭
  　　月霞曾經到我以前我開過的店，人家介紹過因此我知道丁○○叫「阿豐」、「（妳確認戊○○向妳描述的這個人是
　  　「阿豐」？）可以。」、「（妳有無可能誤認丙○○是被
    　告？）也不可能。」等語（以上參本院九十四年八月二十
　　　三日審判筆錄第五、六頁），可知告訴人二人均直指並確
　　  認被告丁○○即為九十一年八月二十三日當日至店中收錢
　　  之人。
　２、觀諸告訴人所提出之簽收紀錄（參偵查卷第六十七頁），
  　　其上之簽名並不似「丁○○」三字，對照被告丁○○之簽
　    名，兩者筆順、字型亦完全不同；本院再諭令證人丙○○
    　當庭書簽其姓名，再與上開簽收紀錄對照後，兩者筆順、
      字型及字體完全相同，有證人丙○○書立之簽名一紙在卷
      可查（附於上開審判筆錄之後），告訴人二人對照上開簽
      名後，亦均證述證人丙○○當庭書寫之字跡確實與上開九
      十一年八月二十三日之簽收紀錄之簽名一樣等語（參上開
      審判筆錄第十九頁）；且證人丙○○除證述未曾留過長頭
      髮、穿皮衣，亦證述上開三萬元之簽收紀錄確係伊所簽等
      語（參上開審判筆錄第十五、十六頁）；再者，被告丁○○與證人丙○○兩人身高、體型、長相完全不同，極易辨
      識，並無誤認之可能；是以，九十一年八月二十三日至告
      訴人店中收錢之人應確係證人丙○○，而非被告丁○○，
      則告訴人二人就其二人指訴被告丁○○於九十一年八月二
      十三日親至告訴人店內收取三萬元款項一節，即非真實，
      而難採信。
（三）檢察官另以被告丁○○分別於九十一年十一月間某日與案
      外人甲○○同行因未收得款項，由同行之甲○○對告訴人
      乙○○恐嚇，及九十一年間之不詳時間前往告訴人店內收
      得款項，而認被告丁○○此部分犯行亦涉恐嚇危害安全、
      重利罪嫌等語，惟此部分犯行不僅為被告丁○○所否認，
      證人即甲○○亦證述不曾和被告丁○○至告訴人店中，更
      無出言恐嚇告訴人乙○○，伊僅有在九十二年二月八日與
      鄭月霞一行人至告訴人店內吃飯等語（參九十四年八月二
      十三日審判筆錄第十八頁），是此部分犯行僅有告訴人二
      人之指訴，而告訴人二人指述前後不一已如前述，且其二
      人就明確指認被告丁○○於九十一年八月二十三日親至店
      內收錢，並提出唯一書證之簽收紀錄者，又已證實非被告
      丁○○，顯然告訴人二人自始至終均誤指證人丙○○為被
      告丁○○，則另外二次實難僅憑告訴人二人上開有重大瑕
      疵之指述即遽認被告丁○○確有自行或與證人甲○○共三
      度前往告訴人店中收取重利利息或恐嚇之犯行；檢察官雖
      另舉出案外人鄭月霞之警訊、偵查供述、新竹縣警察局搜
      索、扣押筆錄及現場照片八張等證據，惟查案外人鄭月霞
      之警訊及偵查供述內容雖供述認識被告丁○○，並坦承伊
      有收取重利，但未供述伊與被告丁○○有何犯意聯絡及行
      為分擔，亦未供述伊曾命被告丁○○至告訴人店中收取何
      重利款項等語（參偵查卷第九至十二頁），是其此部分所
      為之供述，已無法為不利於被告丁○○之認定；又新竹縣
      警察局搜索、扣押筆錄係對案外人鄭月霞住處為之，並非
      對被告丁○○為之，且係在鄭月霞住處搜得告訴人戊○○
      簽發之支票，故該搜索扣押筆錄至多僅能證明案外人鄭月
      霞確有向告訴人等收取顯不相當之重利，亦無法因告訴人
      戊○○所簽發之支票在鄭月霞持有中，且鄭月霞認識被告
      丁○○，即推認被告丁○○確有與案外人鄭月霞共犯重利
      及恐嚇罪嫌；另照片八幀則係九十二年二月十六日告訴人
      上開小吃店遭砸毀之受損照片，乃係證明被告丁○○有無
      毀損犯行之證據方法（此部分詳後述），尚與被告丁○○
      是否涉有上開起訴之重利或恐嚇罪嫌無關，均無法為不利
      於被告丁○○之認定。
（四）按刑事訴訟法第一百六十一條已於九十一年二月八日修正
      公布，修正後同條第一項規定：檢察官就被告犯罪事實，
      應負舉證責任，並指出證明之方法。因此，檢察官對於起
      訴之犯罪事實，應負提出證據及說服之實質舉證責任。倘
      其所提出之證據，不足為被告有罪之積極證明，或其闡明
      之證明方法，無從說服法官以形成被告有罪之心證，基於
      無罪推定之原則，自應為被告無罪判決之諭知。本院基於
      前開說明，已堪認被告丁○○確未於九十一年八月二十三
      日前往告訴人乙○○與戊○○所經營之「石頭屋擔仔麵店
      」，為鄭月霞索討前開重利利息，檢察官認被告丁○○此
      部分犯行，已難成立；而檢察官所指被告丁○○另分別於
      九十一年十一月間某日與案外人甲○○同行因未收得款項
      ，由同行之甲○○對告訴人乙○○、戊○○恐嚇，及九十
      一年間之不詳時間前往告訴人店內收得款項犯行一節，亦
      僅有告訴人二人之指訴，惟告訴人二人指述前後不一、又
      彼此矛盾，亦難遽以採信已如前述，自均不足為不利於被
      告之認定，而有其他有利被告之合理推斷，是公訴人既無
      法證明被告丁○○與案外人鄭月霞有何共同重利之犯行，
      亦無法證明被告丁○○有與甲○○共同恐嚇告訴人乙○○
      、戊○○之犯行，根據前述「罪證有疑，利於被告」之證
      據法則，即不得遽以片面之觀點即推認被告犯罪。
六、綜上，本件公訴人提出之證據，經本院逐一剖析，參互審酌
    ，尚不足以證明被告有公訴人所指重利、恐嚇危害安全之犯
    罪事實，本院無從獲得被告有罪之心證，應認不能證明被告
    犯罪。此外，復查無其他積極證據足資證明被告有公訴人所
    指之上開犯行，故被告丁○○就公訴人所起訴之重利、恐嚇
    危害安全罪嫌部分，即應諭知被告無罪之判決。
貳、公訴不受理部分：
一、公訴意旨另以：被告丁○○與共犯鄭月霞、甲○○、羅必恆
    、鍾孟橋等人，共同基於毀損之犯意聯絡，於九十二年二月
    十六日下午六時許，分持棍棒進入告訴人乙○○與戊○○所
    經營位於新竹縣竹北市十興里五八號之「石頭屋擔仔麵店」
    ，砸毀店內電話、碗盤、門窗及冰箱之玻璃等物，致令不堪
    使用，損失約九萬五千元，因認被告此部分另涉刑法第三百
    五十四條之毀損罪嫌。
二、按告訴乃論之罪，告訴人於第一審辯論終結前得撤回其告訴
    ，又告訴經撤回者，應諭知不受理之判決，並得不經言詞辯
    論為之，刑事訴訟法第二百三十八條第一項、第三百零三條
    第三款、第三百零七條分別定有明文。
三、查本件告訴人乙○○與戊○○告訴被告毀損案件，公訴人認
    係觸犯刑法第三百五十四條之毀損罪，依刑法第三百五十七
    條之規定，須告訴乃論。茲本件被告所涉毀損罪嫌部分，已
    據告訴人乙○○與戊○○當庭撤回告訴（見本院九十三年七
    月六日準備程序筆錄），並有撤回告訴狀二紙附卷可憑，是
    依照首開說明，爰不經言詞辯論，就此部分逕為不受理判決
    之諭知。又公訴人雖認此部分與被告涉犯恐嚇、重利罪嫌部
    分有牽連犯之裁判上一罪關係，惟被告上開涉犯恐嚇及重利
    罪嫌部分既經本院為無罪之諭知，已如上述，故此部分與上
    開諭知無罪之重利、恐嚇部分即無裁判上一罪關係之可言，
    應分別為無罪及不受理之諭知，附此敘明。
、末按，本案公訴人起訴部分業據本院分別為無罪及公訴不受
　　理之諭知，已如前述，故被告與鄭月霞、甲○○、羅必恒等
  　多人於九十二年二月八日至告訴人乙○○、戊○○經營之「
    石頭屋擔仔麵店」，是否確強佔桌席、坐位，妨礙告訴人乙○○、戊○○之營業？是否推由甲○○出言對告訴人乙○○
    、戊○○恐嚇？而分別涉有刑法第三百零四條第一項強制、
    第三百零五條恐嚇罪嫌，即非本院得以依職權擴張審酌，倘
    本案經判決確定，此部分即應由檢察官審酌是否另行偵處。
    再證人甲○○是否同上涉犯相同罪嫌？是否另於九十一年十
    一月間為鄭月霞向告訴人二人索討重利利息未得逞，乃出言
    恐嚇告訴人二人，而另涉犯恐嚇罪嫌？又證人丙○○是否確
    於九十一年八月二十三日為鄭月霞向告訴人戊○○收取重利
    利息，而涉犯刑法第三百四十四條重利罪嫌部分，亦應由檢
    察官審酌是否另行偵處，均附此敘明。
據上論斷，應依刑事訴訟法第三百零一條第一項、第三百零三條
第三款、第三百零七條，判決如主文。
本案經檢察官詹昭書到庭執行職務。
中　　華　　民　　國　　94　　年　　9 　　月　　16　　日
                  刑事第三庭審判長法  官  汪銘欽
                            　　　法  官  黃美盈
                            　　　法  官  楊麗文
以上正本證明與原本無異。
如不服本判決，應於判決送達後十日內向本院提出上訴狀（應附
繕本），上訴於臺灣高等法院。
                           　　　 書記官  賴寶合
中　　華　　民　　國　　94　　年　　9 　　月　　16　　日
